【裁判字號】    98,上,232
【裁判日期】    990120
【裁判案由】    確認買賣關係不存在等
【裁判全文】
臺灣高等法院高雄分院民事判決           98年度上字第232號
上  訴  人  第一商業銀行股份有限公司
法定代理人  丁○○
訴訟代理人  乙○○
            鄭曉東律師
            魏緒孟律師
被上訴人    戊○○
訴訟代理人  康進益律師
被上訴人    甲○○
訴訟代理人  湯東穎律師
上列當事人間請求確認買賣關係不存在等事件，上訴人對於民國
98年9 月17日臺灣高雄地方法院98年度訴字第865 號第一審判決
提起上訴並為訴之擴張，本院於99年1 月6 日言詞辯論終結，判
決如下：
    主  文
上訴及擴張之訴均駁回。
第二審訴訟費用由上訴人負擔。
    事實及理由
一、查上訴人於原審請求：(一)先位聲明：確認被上訴人就坐落
    於高雄市○○區○○段第421-7 地號，權利範圍1000分之20
    之土地（下稱系爭土地），及其上建物，建號5650號，門牌
    號碼為高雄市前金區○○○路76號9 樓之2 ，權利範圍全部
    ；建號5704號，權利範圍1000分之23之房屋（下稱系爭房屋
    ，與系爭土地合稱系爭房地），所為買賣及所有權移轉登記
    之法律關係均不存在。甲○○應將系爭房地於97年12月4
    日以買賣為原因，由高雄市鹽埕地政事務所以97年鹽登字第
    127280號收件所為之所有權移轉登記予以塗銷。(二)備位聲明
    ：被上訴人就系爭房地於97年12月4 日以買賣為原因之債
    權行為及所有權移轉登記之物權行為均予撤銷。甲○○應
    將系爭房地於97年12月4 日以買賣為原因，由高雄市鹽埕地
    政事務所以97年鹽登字第127280號收件所為之所有權移轉登
    記予以塗銷。原審就上開先位及備位聲明均為上訴人敗訴之
    判決，上訴人不服提起上訴，嗣於本院就上開先位及備位聲
    明，關於系爭房屋部分擴張聲明增列建號5686號門牌號碼為
    高雄市前金區○○○路76號地下室，權利範圍1000分之17（
    下稱地下室），均核屬擴張應受判決事項之聲明，依民事訴
    訟法第446 條第1 項但書、第255 條第1 項第3 款之規定，
    不須對造同意，應予准許，合先敘明。
二、上訴人起訴主張：訴外人來盟鋼鐵企業股份有限公司（下稱
    來盟公司）邀被上訴人戊○○及訴外人侯義（即戊○○之夫
    ）、侯介萍、侯盈妃擔任連帶保證人，於民國（下同）96年
    8 月6 日與上訴人簽立委任開發國內即期、遠期信用狀契約
    ，並於96年12月10日與上訴人簽立綜合授信契約，約定來盟
    公司得在新台幣（下同）1 億1,000 萬元額度內辦理各類授
    信，並於向上訴人申請開發國內信用狀押匯時，依匯票金額
    借款（下稱系爭授信契約）。惟來盟公司自97年11月16日起
    即未依約清償借款本息，迄今尚積欠71,031,138元（下稱系
    爭欠款）及如原判決附表（下稱附表）所示利息、違約金。
    被上訴人戊○○明知其為來盟公司之連帶保證人，就來盟公
    司對上訴人所欠債務負全部清償之責，竟於97年12月3 日與
    被上訴人甲○○基於通謀虛偽之意思表示，將其所有系爭房
    地，以買賣為原因移轉登記予甲○○，上開通謀虛偽之買賣
    行為依民法第87條規定，自屬無效，為此爰依民法第242 條
    第1 項代位戊○○行使民法第767 條請求判決塗銷系爭房地
    所有權移轉登記。倘認被上訴人就系爭房地確有買賣關係存
    在，則甲○○於買受系爭房地時，明知戊○○出售系爭房地
    之行為有害於上訴人之權利，爰依民法第244 條第2 項、第
    4 項規定請求撤銷系爭房地買賣之物權及債權行為，並塗銷
    所有權移轉登記，以回復原狀等語。並(一)先位聲明：確認
    被上訴人就系爭房地所為買賣及所有權移轉登記之法律關係
    均不存在。甲○○應將系爭房地於97年12月4 日以買賣為
    原因，由高雄市鹽埕地政事務所以97年鹽登字第12 7280 號
    收件所為之所有權移轉登記予以塗銷。(二)備位聲明：被上
    訴人就系爭房地於97年12月4 日以買賣為原因之債權行為及
    所有權移轉登記之物權行為均予撤銷。甲○○應將系爭房
    地於97年12月4 日以買賣為原因，由高雄市鹽埕地政事務所
    以97年鹽登字第127280號收件所為之所有權移轉登記予以塗
    銷。（原審就上訴人先位聲明及備位聲明，均為上訴人敗訴
    之判決，上訴人提起上訴，並就先位聲明及備位聲明，關於
    系爭房屋部分擴張聲明增列地下室）。上訴並擴張聲明為：
    (一)原判決廢棄。(二)先位聲明：確認被上訴人就系爭房地及
    地下室（以下合稱系爭不動產）所為買賣及所有權移轉登記
    之法律關係均不存在。甲○○應將系爭不動產於97 年12
    月4 日以買賣為原因，由高雄市鹽埕地政事務所以97年鹽登
    字第127280號收件所為之所有權移轉登記予以塗銷。(三)備位
    聲明：被上訴人就系爭不動產於97年12月4 日以買賣為原
    因之債權行為及所有權移轉登記之物權行為均予撤銷。甲
    ○○應將系爭不動產於97年12月4 日以買賣為原因，由高雄
    市鹽埕地政事務所以97年鹽登字第127280號收件所為之所有
    權移轉登記予以塗銷。
三、被上訴人戊○○辯稱：其為挽救來盟公司財務危機，始將系
    爭不動產以210 萬元售予甲○○（下稱系爭買賣），甲○○
    並已如數繳付買賣價金完畢，系爭不動產買賣非虛偽不實之
    買賣，其出售系爭不動產之行為亦未損害上訴人債權等語。
    被上訴人甲○○則以：系爭不動產係由其與訴外人即代書丙
    ○○合資購買，並已付清買賣價金，系爭買賣係屬真正，而
    無通謀虛偽意思表示情事存在，其於買受系爭不動產前與戊
    ○○素不相識，自無從得悉上訴人與戊○○間有何債權債務
    關係存在等語，資為抗辯。並答辯聲明：駁回上訴及擴張之
    訴。
四、兩造不爭執事項：
  (一)來盟公司邀戊○○、侯義、侯介萍及侯盈妃擔任連帶保證人
    ，於96年8 月6 日與上訴人簽立系爭授信契約。
  (二)來盟公司自96年12月10日起依系爭授信契約陸續向上訴人申
    貸89,925,000元，迄今尚積欠如附表所示本金、利息及違約
    金尚未清償。
  (三)系爭不動產原為戊○○所有，於97年12月4 日以買賣為原因
    ，移轉所有權登記於甲○○名下。
  (四)系爭欠款均為無擔保借款。
  (五)丙○○於97年10月20日自其設於合作金庫大港埔分行（下稱
    合庫大港埔分行），帳號0000000000000 號帳戶（下稱丙○
    ○合庫帳戶）中提領現款235,000 元；於97年10月31日自其
    設於高雄市第二信用合作社旗津分社00000000000000號帳戶
    （下稱高雄二信帳戶）內提領現款200,000 元；於97年12月
    10日自丙○○合庫帳戶內支領現金100,000 元。
  (六)訴外人即丙○○之姐夫楊連進設於合庫大港埔分行，帳號00
    00000000000 號帳戶（下稱楊連進合庫帳戶），於97年10月
    31日經領出現金560,000元。
  (七)甲○○於97年11月26日、97年12月1 日自其設於聯邦銀行高
    雄分行，帳號000000000000號帳戶（下稱聯邦銀行帳戶）內
    各支領500,000 元匯入戊○○設於高雄郵局青年分局，帳號
    00000000000000帳戶（下稱郵局帳戶）。
五、本件爭點為：(一)系爭不動產買賣是否因通謀虛偽意思表示而
    無效？上訴人依民法第242 條代位戊○○行使民法767 條之
    權利，請求甲○○塗銷系爭不動產所有權移轉登記，有無理
    由？(二)戊○○出售系爭不動產是否有害於上訴人債權？甲○
    ○是否明知上情仍為系爭買賣？上訴人依民法第244 條第2
    項、第4 項規定，請求撤銷系爭不動產買賣之債權及物權行
    為，並塗銷所有權移轉登記，有無理由？茲分述如下：
  (一)系爭不動產買賣是否因通謀虛偽意思表示而無效？上訴人依
    民法第242 條代位戊○○行使民法767 條之權利，請求甲○
    ○塗銷系爭不動產所有權移轉登記，有無理由？
  1.按所謂通謀為虛偽意思表示，乃指表意人與相對人互相故意
    為非真意之表示而言，故相對人不僅須知表意人非真意，並
    須就表意人非真意之表示相與為非真意之合意，始為相當，
    有最高法院62年台上字第316號判例要旨足資參照。
  2.經查，甲○○與丙○○合資，於97年10月20日由丙○○代理
    甲○○與戊○○簽立系爭不動產買賣契約，雙方約定買賣價
    金為210 萬元，甲○○、丙○○並於97年12月1 日付清買賣
    價金，於97年12月4 日將系爭不動產所有權移轉登記為甲○
    ○所有乙節，有買賣契約、高雄市政府地政處鹽埕地政事務
    所98年3 月23日高市地鹽三字第0980002252號函附所有權移
    轉登記資料為憑（原審卷第100 頁、第65至84頁），證人丙
    ○○並證稱：伊以代書為業，自96、97年起與甲○○合資購
    買不動產，與甲○○互有金錢往來，97年10月間戊○○在四
    維路的住處張貼系爭不動產之售屋廣告，伊途經該處，按廣
    告上之電話去電聯繫，由侯義出面與伊洽談系爭不動產出售
    事宜，經伊評估系爭不動產約值200 萬元，惟雙方議價後，
    以210 萬元成交，由伊與甲○○各出資105 萬元，伊分別於
    97年10月20日支付25萬元現金，於97年10月31日給付75 萬
    元現金，於97年12月10日再付交屋款10萬元現金，伊並指示
    甲○○於97年11月26日、97年12月1 日各匯款50萬元入戊○
    ○帳戶，辦理交屋所需各項手續、稅捐規費約5 萬元，由伊
    與甲○○各負擔一半，就伊先墊支之10萬元交屋款及手續費
    、規則，甲○○已於97年12月中旬交付75,000元予伊（原審
    卷第228 、229 、230 頁）等語，上開證詞與不爭執事項(五)
    (六)(七)所示查核結果，及丙○○合庫帳戶97年12月10日提款明
    細相符（原審卷第103 至108 頁），應屬可採。上訴人否認
    丙○○於97年10月31日給付之75萬元其中55萬元與本件價金
    無關並無證據證明，應無可採。又甲○○以投資房地產為業
    ，其於96年間擁有房屋11筆、土地7 筆、田賦61筆，總值13
    ,842,845元，其於97年9 月至12月間除購入系爭不動產外，
    另於97年9 月29日、97年10月5 日、97年12月19日購入其他
    3 戶房屋，亦有稅務電子閘門財產所得調件明細表、建物謄
    本為憑（原審卷第31至38頁、第250 至256 頁），核與證人
    丙○○證稱：甲○○係以投資套房為業乙情相符（原審卷第
    228 頁），是以甲○○為投資之目的，與丙○○合資，向戊
    ○○購入系爭不動產，並於付訖買賣價金後，將系爭不動產
    所有權移轉登記於甲○○名下之事實，應堪認定，故被上訴
    人就系爭買賣標的及價金等契約要素既已達成意思合致，並
    履行交付價金及系爭房地之義務完畢，系爭買賣係屬真正。
  3.上訴人固主張甲○○、丙○○用以投資之金錢均非自有資金
    ，彼等並無能力購買系爭不動產，系爭買賣價金交付係屬虛
    偽云云。惟：
  (1)本件查無系爭買賣價金回流甲○○之聯邦銀行帳戶、丙○○
    合庫帳戶、高雄二信帳戶或楊連進合庫帳戶情事，上訴人復
    未舉證證明戊○○於系爭不動產辦畢所有權移轉登記後，已
    返還甲○○210 萬元買賣款，自難認系爭買賣價金交付有何
    虛偽情事。
  (2)再據證人楊連進證稱：因丙○○投資需用金錢，伊遂以自己
    房屋設定抵押取得資金，供丙○○投資使用，並將伊向合庫
    大港埔分行辦理房屋貸款之帳戶存摺、印章、密碼交由丙○
    ○保管使用，貸款利息都是丙○○在處理等語（原審卷第26
    6 至268 頁），核與證人丙○○證述：伊給付系爭買賣價金
    時，有向楊連進借款55萬元，楊連進合庫帳戶係由伊在使用
    ，伊有該帳戶之印章、存摺及密碼，楊連進合庫帳戶之借款
    額度上限為1,000 萬元，得供伊週轉使用，由伊負責繳納貸
    款本息，合計每月應繳本息約4 萬元乙節相符（原審卷第23
    2 、233 頁），足見丙○○有可供籌措投資款之管道，尚難
    認其有何因資金短缺，致不能購買系爭不動產之情事存在。
  (3)另據證人即丙○○之雇員蔡怡新證稱：甲○○透過丙○○向
    伊借款，伊遂於97年10月27日自設立於華南銀行高雄分行，
    帳號000000000000號帳戶中，提領現金96萬元借給甲○○投
    資房地產，雙方約定借款期間為3 年，還款日為100 年10月
    27 日 ，每月利息3,000 元，甲○○並簽發面額96萬元之本
    票予伊收執，並透過丙○○按月以現金向伊繳付利息等語（
    原審卷第271 頁），核與卷附存摺影本、華南銀行高雄分行
    98年6 月4 日（98）華高存字第354 號函相符（原審卷第10
    2 、217 頁），亦與證人丙○○證述：伊借予甲○○之資金
    係由甲○○按月以每100 萬元給付利息3,000 元之方式計息
    乙節，大致相符（原審卷第228 頁），又系爭買賣係於97年
    11月28日繳訖土地增值稅234,461 元，於97年12月1 日繳清
    契稅44,394元，有繳款書為憑（原審卷第68、71頁），而甲
    ○○於系爭不動產完稅時，分別於97年11月26日、97年12月
    1 日匯款50萬元予戊○○之事實，為兩造所不爭執，參以上
    開資金支付時點與甲○○購入門牌號碼為高雄市苓雅區○○
    ○路461 號6 樓之7 房屋之時點97年12月19日緊接（原審卷
    第255 頁）等情以觀，足認甲○○於97年11月間因接續購入
    房屋而有資金周轉之需求，其於97年10月27日以向蔡怡新借
    款之方式籌措資金備用，核與常情並無相違，甲○○辯稱其
    向蔡怡新借款以支付系爭不動產買賣款等語，尚屬非虛。上
    訴人空言指摘蔡怡新縱令曾借96萬元給甲○○，但與甲○○
    匯給戊○○的100 萬元無關云云，尚無可採。至於蔡怡新是
    否為求每月3,000 元利息收入，而甘冒本金無法取回之風險
    ，則端視其本人風險評估結果而定，不影響甲○○借款籌措
    買賣資金之事實判斷，又甲○○以借款支付系爭不動產買賣
    款之數額雖達全部出資之9 成，惟此僅涉及甲○○整體財產
    價值是否足供擔保其借款能力，不能執此遽予推論其與戊○
    ○就系爭買賣有何通謀虛偽意思表示情事存在，均附此敘明
    。
  4.綜上，系爭買賣係屬真正，被上訴人以系爭買賣為原因所為
    系爭不動產所有權移轉登記，係屬有效。上訴人主張本件資
    金流程只是形式上之故意作為，實質上並非用於給付買賣價
    金之用途云云，並無可採。戊○○已非系爭不動產所有權人
    ，上訴人自無從代位戊○○主張所有物返還請求權，是其先
    位聲明請求：確認被上訴人就系爭不動產所為買賣及所有權
    移轉登記之法律關係均不存在，及甲○○應將系爭不動產以
    系爭買賣為原因之所有權移轉登記塗銷，係屬無據，不應准
    許。
  (二)戊○○出售系爭不動產是否有害於上訴人債權？甲○○是否
    明知上情仍為系爭買賣？上訴人依民法第244 條第2 項、第
    4 規定，請求撤銷系爭不動產買賣之債權及物權行為，並塗
    銷所有權移轉登記，有無理由？
  1.按債務人所為之有償行為，於行為時明知有損害於債權人之
    權利者，以受益人於受益時亦知其情事者為限，債權人得聲
    請法院撤銷之。民法第244 條第2 項定有明文。經查：
  (1)戊○○以210 萬元之代價出售系爭不動產，並已自甲○○、
    丙○○取得買賣款210 萬元之事實，業經審認如前，上訴人
    主張戊○○有低價賤售系爭不動產情事，並提出徵信報告，
    以證系爭不動產於97年8 月間總值為3,427,900 元（即2,55
    4,800+ 873,100=3,427,900元，原審卷第244 頁），被上訴
    人固辯稱：系爭不動產於97年10月間之市場交易價格約200
    萬元左右等語，並提出與系爭不動產同地段、規格相似房屋
    之法拍公告4 紙為憑（原審卷第258 至259 頁），惟細繹上
    開法拍公告內容，各該法拍成交日期均在90年至92年間，與
    系爭買賣發生日97年10月20日相距5 年之久，期間不動產市
    場價格非無波動，自難逕以5 年前之成交價認作系爭不動產
    之市價，況強制執行標的經依強制執行程序拍賣流標，仍聲
    請繼續執行時，依強制執行法規定即須減價拍賣，是以受應
    買者期待減價再拍之心理影響，經由法院強制執行拍賣成交
    之不動產價格普遍低於一般市場交易行情，自不宜逕以法拍
    成交價認作系爭不動產之市價。甲○○復自承：伊認為只要
    價錢便宜就好，系爭不動產有比市價便宜一點（原審卷第22
    7 頁）等語在卷，核與證人丙○○證稱：系爭不動產成交價
    大概比市價低1 至2 成（原審卷第230 頁）乙情相符，佐以
    戊○○未能舉證證明係以相當之市價出售系爭不動產，並自
    承：伊除系爭不動產外，已無其他財產可供清償債務（原審
    卷第226 頁）等情以觀，堪認戊○○於出售系爭不動產後，
    雖已收取210 萬元買賣款，惟其整體財產價值已有減損。故
    上訴人主張系爭不動產成交價與市價不相當，已減損戊○○
    之整體財產價值及償債能力等語，係屬可採。
  (2)惟戊○○於97年10月出售系爭不動產時，系爭不動產並無抵
    押權或他項權利設定登記，有異動索引明細表在卷可稽（原
    審卷第27至28頁），甲○○辯稱其不知戊○○對上訴人負有
    債務乙節，亦與證人丙○○證稱：伊曾請地政機關人員協助
    調閱確認系爭不動產登記資料，其上並無抵押權設定登記，
    伊不知道戊○○與上訴人有債務存在（原審卷第228 、229
    頁）等語相符，足見甲○○於購入系爭不動產時，確實無從
    由土地及建物登記謄本得悉戊○○與上訴人間有何債權、債
    務關係存在。又甲○○辯稱，其與戊○○素不相識乙節，核
    與證人丙○○證稱：伊係經由售屋廣告得悉系爭不動產待售
    一事，始邀甲○○合夥投資，由侯義與伊接洽系爭不動產出
    售事宜（原審卷第228 、229 頁）等語，及戊○○陳稱：系
    爭買賣係由侯義做主，由侯義與丙○○議價（原審卷第224
    頁）等情相符，應屬可採，上訴人復未能舉證證明甲○○有
    何協助戊○○脫產之故意存在，自難僅憑系爭房地買賣成交
    價格略低於市價，遽予推認甲○○於買入系爭不動產時，有
    何明知該行為有害及上訴人債權之情事存在。
  2.從而，甲○○向戊○○購入系爭不動產時，對戊○○與上訴
    人間之債權債務關係既無所悉，縱戊○○有以低價出售系爭
    不動產變現之情事存在，亦與民法第244 條第2 項規定，以
    受益人於受益時亦知其情事者為限，始得聲請法院撤銷之要
    件不符，上訴人爰引前開規定訴請撤銷系爭不動產買賣之債
    權行為及物權行為，並依同法第244 條第4 項規定，訴請塗
    銷系爭不動產所有權移轉登記，以回復原狀，於法不符，應
    予駁回。
六、綜上所述，被上訴人就系爭不動產所為買賣係屬真實，甲○
    ○於購入系爭不動產時，就戊○○對上訴人應負系爭欠款清
    償責任一事亦不知情，故上訴人先位聲明請求確認被上訴人
    就所為之買賣及所有權移轉登記之法律關係不存在，並依民
    法第242 條規定代位戊○○行使民法第767 條所有物返還請
    求權，請求甲○○塗銷系爭不動產所有權移轉登記，為無理
    由；備位聲明主張：甲○○於受益時知有害及於上訴人債權
    情事，爰依民法第244 條第2 項、第4 項規定撤銷被上訴人
    就系爭不動產買賣之債權及物權行為，被上訴人甲○○並應
    塗銷該所有權移轉登記，亦無理由，均應予駁回。原審所為
    上訴人敗訴之判決，核無違誤，上訴意旨，指摘原判決不當
    ，求予廢棄改判，為無理由，應予駁回。並應駁回其擴張之
    訴部分。
七、據上論結，本件上訴及擴張之訴均為無理由，依民事訴訟法
    第449 條第1 項、第78條，判決如主文。
中    華    民    國    99    年    1     月    20    日
                            民事第五庭
                                審判長法官  蔡明宛
                                法      官  魏式璧
                                法      官  曾錦昌
以上正本證明與原本無異。
如對本判決上訴，須於判決送達後20日內向本院提出上訴狀，其
未表明上訴理由者，應於上訴後20日內向本院提出上訴理由書（
均須按他造當事人之人數附繕本）。上訴時應提出委任律師或具
有律師資格之人之委任狀，並依附註條文規定辦理。
中    華    民    國    99    年    1    月     20    日
                                書  記  官  黎  珍
附註：
民事訴訟法第466 條之1 ：
對於第二審判決上訴，上訴人應委任律師為訴訟代理人，但上訴
人或其法定代理人具有律師資格者，不在此限。
上訴人之配偶、三親等內之血親、二親等內之姻親，或上訴人為
法人、中央或地方機關時，其所屬專任人員具有律師資格並經法
院認適當者，亦得為第三審訴訟代理人。
第1 項但書及第2 項情形，應於提起上訴或委任時釋明之。

司法院資訊處製作；財團法人民間司法改革基金會備份。
